臺灣臺北地方法院民事判決 
109年度家繼訴字第44號
原      告  潘美麗  

訴訟代理人  高奕驤律師
            陳立涵律師
被      告  林貞志  

訴訟代理人  陳冠琳律師
上列當事人間請求分割遺產事件，本院於民國111年3月3日言詞
辯論終結，判決如下：
    主    文
一、兩造之被繼承人林育民所遺如附表一所示之遺產，應分割如
    附表一分割方法欄所示。
二、訴訟費用由兩造依附表二所示比例負擔。
    事實及理由
一、原告起訴主張略以:
　㈠原告為被繼承人林育民之配偶，被告為林育民與前婚配偶所
    生之子女，林育民於民國107年12月16日死亡，遺有附表一
    所示之遺產，原告與林育民於95年12月30日結婚，96年1月3
    日登記，感情和睦，林育民右手萎縮，領有身心障礙手冊，
    生活仰賴原告照料扶持，兩人攜手相伴，被告為林育民與前
    婚配偶所生，鮮少往來，直至林育民罹病後，被告始積極與
    林育民往來，原告不疑有他，被告事後提出遺囑，主張林育
    民生前立有自書遺囑，然原告與林育民朝夕相處，未曾聽聞
    林育民立有遺囑，原告主張該份遺囑非林育民所親自書寫，
    應不具效力，兩造應繼分應各為2分之1，就先位部分，爰依
    民法第1164條規定，請求依照法定應繼分分割遺產。先位聲
    明為:㈠被繼承人林育民所遺如附表一所示之遺產，按如108
    年8月6日民事準備書狀之附表二所示應繼分之比例為分割方
    法，予以分割。㈡訴訟費用由被告負擔。
　㈡如法院認系爭自書遺囑有效，按最高法院104年度台上字第14
    80號判決意旨，指定遺產分割方法若侵害特留分，可類推適
    用民法第1225條規定，許被侵害者行使扣減權，系爭遺囑將
    遺產指定由被告單獨繼承，已侵害原告之特留分，原告以10
    8年8月6日民事準備狀繕本送達，行使扣減權，是原告主張
    依民法第1225條規定，行使特留分扣減權後，請求依照特留
    分比例4分之1權利分割遺產。備位聲明為:㈠被繼承人林育民
    所遺如附表一所示之遺產，按附表二所示特留分比例為分割
    方法，予以分割。㈡訴訟費用由被告負擔。
二、被告則以:林育民於103年7月28日立有自書遺囑，表明要將
    附表一所示之不動產由被告單獨繼承，系爭遺囑係被繼承人
    親自書寫全文、記明年、月、日，另行簽名，符合民法第11
    90條自書遺囑之要件，被告為林育民之唯一獨生女，林育民
    生前對被告疼愛有加，因擔心被告婚姻狀況，故當林育民於
    103年間發現身體已有微恙時，即自書寫下遺囑，表示欲將
    系爭不動產由被告繼承，除親自簽名外，並有按捺指紋，該
    遺囑依民法第1199條規定，於林育民死亡時即107年12月16
    日發生效力。原告主張被告偽造系爭遺囑，業經臺灣臺北地
    方法院檢察署檢察官以108年度偵續字第390號為不起訴處分
    ，並經臺灣高等檢察署以109年度上聲議字第7041號駁回再
    議確定。是系爭遺囑為有效之遺囑，對原告主張特留分不爭
    執。又林育民過世後，被告有支付喪葬費用新臺幣(下同)34
    4,380元，此應屬遺產管理費用，應於分割遺產時扣除等語
    。
三、按繼承人得隨時請求分割遺產，但法律另有規定或契約另有
    訂定者，不在此限，民法第1164條定有明文。次按各共有人
    ，除法令另有規定外，得隨時請求分割共有物，但因物之使
    用目的不能分割或契約訂有不分割之期限者，不在此限；共
    有物之分割，依共有人協議之方法行之；分割之方法不能協
    議決定，或於協議決定後因消滅時效完成經共有人拒絕履行
    者，法院得因任何共有人之請求，命為下列之分配：一、以
    原物分配於各共有人，但各共有人均受原物之分配顯有困難
    者，得將原物分配於部分共有人；二、原物分配顯有困難時
    ，得變賣共有物，以價金分配於各共有人，或以原物之一部
    分分配於各共有人，他部分變賣，以價金分配於各共有人；
    民法第823條第1項、第824條第1、2項定有明文。再按，裁
    判分割共有物訴訟，為形式訴訟，其事件本質為非訟事件，
    故法院定共有物之分割方法，應斟酌當事人之聲明、共有物
    之性質、經濟效用及全體共有人之利益等公平決之，並不受
    當事人聲明之拘束。
四、本院之判斷:
  ㈠被繼承人林育民於107年12月16日死亡，原告為林育民之配偶
    ，被告為林育民與前婚配偶所生之子女，均為林育民之法定
    繼承人等情，有戶籍謄本及戶口名簿在卷可稽(見108年度家
    繼簡字第14號卷〈下稱家繼簡字卷〉第13至19頁)。又林育民
    遺有附表一所示之遺產，為兩造所不爭執(見109年度家繼訴
    字第44號卷〈下稱家繼訴字卷〉第142至143頁)，復有財政部
    北區國稅局遺產稅免稅證明書、汽車行照等件在卷可查(見
    家繼簡字卷第41、129頁)。又附表一編號1至3為未保存登記
    建物一情，亦有有新北市新店區地政事務所108年7月16日新
    北店地資字第1085360611號函在卷可證(見家繼簡字卷第153
    頁)。
　㈡按自書遺囑者，應自書遺囑全文，記明年、月、日，並親自
    簽名；如有增減、塗改，應註明增減、塗改之處所及字數，
    另行簽名。民法第1190條定有明文。原告固主張系爭遺囑非
    林育民所親自書立，然系爭遺囑於另案原告對被告提起偽造
    文書刑事案件中，經送鑑定結果為:系爭遺囑上第1行之「林
    育民」字跡與來文載示送鑑資料二至四文件上「林育民」字
    跡相符；另遺囑上倒數第2行之「林育民」字跡，因無足夠
    林育民於平日所書寫與該遺囑相近時期、相同書寫方式之簽
    名字跡可供比對，就所送資料尚無法認定一情，有內政部警
    政署刑事警察局109年1月16日刑鑑字第1090001983號鑑定書
    在卷可參(見家繼訴字卷第49至51頁)，是堪認系爭遺囑第一
    行係林育民所親自書寫。又該鑑定報告中雖稱就系爭遺囑簽
    名部分，因比對文件不足，無法確認，然綜觀系爭遺囑之始
    末書寫連續，字跡連貫，並無增刪、修改，依一般常情及常
    態經驗法則，要無由林育民自己書寫第一個名字後，而由他
    人書立其後簽名之理。復參以證人林純如(即林育民姊姊)於
    本院審理時證稱:伊跟林育民感情不錯，新北市○○區○○里○○
    街000號本來是伊跟林育民共有，於98年8月13日簽立房屋分
    割契約，將該建物1樓分給伊，林育民有2、3樓，林育民生
    前就住在該址2、3樓，林育民生前有告訴伊說他只有一個女
    兒，房子將來要給女兒等語(見家繼訴字卷第140至142頁)。
    是本院綜合上情，認系爭遺囑應係林育民所親自書寫，符合
    民法第1190條之形式要件，依民法第1199條，於林育民死亡
    時生效。
　㈢按「應得特留分之人，如因被繼承人所為之遺贈，致其應得
    之數不足者，得按其不足之數由遺贈財產扣減之。受遺贈人
    有數人時，應按其所得遺贈價額比例扣減。」民法第1225條
    定有明文。又遺囑人於不違反關於特留分規定之範圍內，得
    以遺囑自由處分遺產，為民法第1187條所明定，而遺囑人自
    由處分財產之情形，不限於遺贈而已，若遺囑人所為應繼分
    之指定或遺產分割方法之指定，有侵害繼承人特留分之情形
    時，應可類推適用民法第1225條規定，許被侵害者，行使扣
    減權（最高法院104年度台上字第521號裁判意旨足參）。查
    系爭遺囑內容，林育民將附表一編號1至3所示不動產全部由
    被告繼承，該遺囑指定分割方法顯侵害原告之特留分，原告
    主張類推適用民法第1225條規定，以108年8月6日民事準備
    狀繕本送達被告，行使扣減權，自屬有據。
　㈣本件兩造為林育民之全體繼承人，應繼分各2分之1，特留分
    各4分之1，林育民立有系爭遺囑將附表一編號1至3不動產由
    被告繼承，侵害原告之特留分，原告行使特留分扣減權，林
    育民遺囑侵害其特留分部分即失其效力，並按原特留分比例
    回復其權利，即原告就遺產之權利比例為4分之1，被告就遺
    產之權利比例為4分之3。
　㈤再按因繼承、強制執行、公用徵收或法院之判決，於登記前
    已取得不動產物權者，非經登記，不得處分其物權。物權，
    除本法或其他法律有規定外，不得創設。民法第759條、第7
    57 條分別定有明文。是所謂於登記前已取得不動產物權者
    ，當指我國民法所明文承認之不動產所有權、不動產地上權
    、不動產抵押權者而言，而不及於其他法無明文之權利。查
    附表一編號1至3所示之建物，既未辦理建物第一次所有權登
    記，惟自己建築之房屋，與依法律行為而取得者有別，縱使
    不經登記，亦不在民法第758 條所謂非經登記不生效力之列
    （最高法院41年台上字第1039號判決意旨參照），其所有權
    人恆為原始起造（建築）之人，其雖得為繼承之標的，然繼
    承人因繼承所取得者，並非該不動產之所有權本身，而僅為
    該棟建物之事實上之處分權而已（最高法院67年第2次民事
    庭總會決議、69年度台上字第1204號判決意旨參照），既稱
    事實上處分權，自非前揭列舉之不動產物權，即事實上處分
    權之本質，雖屬所有權權能之集合，得為讓與之標的，並具
    有財產權之性質，然其不能與不動產物權等同視之，既非不
    動產物權，自無民法第759條之適用。再由民法第831條規定
    ，本節（即民法物權編第四節共有）規定，於所有權以外之
    財產權，由數人共有或公同共有者準用之，所有權以外之其
    他財產權，包括所謂之事實上處分權，倘係由數人分別共有
    或公同共有者，當亦得成為法院裁判分割之客體。是如附表
    一編號1至3所示之建物雖未辦理所有權登記，無從為繼承登
    記，亦無從取得足以表彰該建物之所有權本身，然其既已因
    繼承而取得類似所有權權能之集合，並得據以處分該建物，
    則自分割標的物之性質言，應為繼承人因繼承而公同共有之
    事實上處分權。故如附表一編號1至3所示之建物，未辦理建
    物第一次保存登記，雖無從憑以辦理繼承登記，然兩造所繼
    承者，既非該建物之所有權，而僅係得以處分該建物之權能
    即「事實上處分權」，則此項權利之分割，自與民法第759
    條規定之適用無涉，而不生未經登記即不能分割之問題。本
    院斟酌上述建物固無從辦理所有權登記，惟繼承人因繼承而
    公同共有上述建物之事實上處分權，具有相當之財產價值，
    並考量上述建物之經濟效用及全體共有人之意願、利益等情
    事，認兩造公同共有如附表一編號1至3所示建物之事實上處
    分權，其分割方法亦應由兩造依附表二所示之比例分割為分
    別共有為適當。
　㈥按遺產分割，係以消滅遺產公同共有關係為目的，除被繼承
    人以遺囑禁止繼承人分割，及繼承人全體以契約約定禁止分
    割之遺產外，應以事實審言詞辯論終結前已發現並確定之財
    產為分割對象，且不以積極或消極遺產為限。是被繼承人所
    遺不動產、有價證券、債權、債務等，自有為一體分割，分
    配於繼承人之必要(最高法院109年度台上字第1465號判決參
    照)。又按被繼承人之喪葬費用，是否為繼承費用，民法雖
    未為規定，然此項費用既為完畢被繼承人之後事所不可缺，
    參酌遺產及贈與稅法第17條第1項第10款亦規定被繼承人之
    喪葬費用由繼承財產扣除，自應由遺產負擔。復參以特留分
    ，由依第1173條算定之應繼財產中，除去債務額算定之，民
    法第1224條定有明文。故喪葬費用應由遺產中支付，倘繼承
    人中之一人先行代墊喪葬費用，非不得依不當得利向其他繼
    承人請求返還其應負擔之部分，喪葬費用依其性質應屬遺產
    債務之一部，應由全體繼承人依其法定應繼分負擔。查本件
    林育民之喪葬費用為344,380元，有喪葬費用明細表及各該
    單據在卷可稽(見家繼簡字卷第105至111頁)，就此遺產債務
    亦應列入分割，並依兩造法定應繼分平均分擔。
五、綜上所述，原告請求裁判分割被繼承人林育民所遺如附表一
    所示之遺產，為有理由，應予准許。本院斟酌上開遺產之性
    質、經濟效用及共有人之意願、利益等情事後，認被繼承人
    林育民所遺如附表一所示之遺產，應依如附表一分割方法欄
    所示予以分割為適當，爰判決如主文第1項所示。
六、末按，因共有物分割、經界或其他性質上類似事件涉訟、由
    敗訴當事人負擔訴訟費用顯失公平者，法院得酌量情形，命
    勝訴之當事人負擔其一部，民事訴訟法第80條之1 定有明文
    。查裁判分割遺產之形成訴訟，法院決定遺產分割之方法時
    ，應斟酌何種分割方法較能增進共有物之經濟效益，並兼顧
    兩造之利益，以決定適當之分割方法，不受原告聲明之拘束
    ，亦不因何造起訴而有不同。故原告請求裁判分割遺產雖有
    理由，惟關於訴訟費用之負擔，應由兩造即繼承人全體各按
    其應繼分比例負擔，方屬事理之平。是以原告聲明本件訴訟
    費用應由被告負擔云云，尚無足取，爰諭知如主文第2項所
    示。
七、據上論結，本件原告之訴為有理由，依家事事件法第51條、
    民事訴訟法第80條之1、第85條第1項但書，判決如主文。
中　　華　　民　　國　　111 　年　　4 　　月　　7 　　日
                    家事法庭法   官  陳諾樺
以上正本係照原本作成。
如對本判決上訴，須於判決送達後20日內向本院提出上訴狀。如
委任律師提起上訴者，應一併繳納上訴審裁判費。
中　　華　　民　　國　　111 　年　　4 　　月　　7 　　日
                            書記官  區衿綾
附表一
編號 遺產項目 權利範圍 分割方法 1 建物門牌號碼:新北市○○區○○里○○街000號2樓、3樓(未辦理建物保存登記) 全 兩造按附表二所示比例分割為分別共有。  2 建物門牌號碼:新北市○○區○○里○○街000號 (未辦理建物保存登記) 全 兩造按附表二所示比例分割為分別共有。 3 建物門牌號碼:新北市○○區○○里○○街000號 (未辦理建物保存登記) 全 兩造按附表二所示比例分割為分別共有。 4 車牌號碼「BX-5029」，廠牌「Toyota」，出廠年份：1994年之自小客車  兩造按附表二所示比例分割為分別共有。 5 喪葬費用 344,380元 兩造各負擔1/2。 


附表二
繼承人 分配比例 潘美麗 4分之1 林貞志 4分之3